【裁判字號】    92,上易,1529
【裁判日期】    920724
【裁判案由】    妨害名譽
【裁判全文】
臺灣高等法院刑事判決                          九十二年度上易字第一五二九號
    上  訴  人  臺灣板橋地方法院檢察署檢察官
    被      告  乙○○
    選任辯護人  龍其祥律師
    兼送達代收人
右上訴人因被告妨害名譽案件，不服臺灣板橋地方法院九十一年度易字第二八八二號
，中華民國九十二年四月十一日第一審判決（起訴案號：臺灣板橋地方法院檢察署九
十一年度偵字第一０四七一號），提起上訴，本院判決如左：
    主  文
上訴駁回。
    理  由
一、公訴意旨略以：乙○○意圖散佈於眾，於民國（下同）九十年四月十八日下午一
    時五十九分許，自位於臺北縣板橋市○○路二十七號之７－１１便利商店（門市
    店號00000000000號）內之傳真機，將載有甲○○浮報加班時數，涉
    嫌貪瀆之不實文件，以傳真機傳送之方式，散布至甲○○所任職之臺灣歷史博物
    館籌備處（以下稱籌備處，傳真機號碼為00000000號），足以生毀損甲
    ○○之名譽，因認乙○○所為涉犯刑法第三百十條第二項之加重誹謗罪嫌。
二、按犯罪事實應依證據認定之，無證據不得推定其犯罪事實；又不能證明被告犯罪
    者，應諭知無罪之判決，刑事訴訟法第一百五十四條、第三百零一條第一項分別
    定有明文。又按告訴人之指訴，係以使被告受刑事訴追為目的，是其陳述是否與
    事實相符，仍應調查其他證據以資審認，復按認定犯罪事實所憑之證據，雖不以
    直接證據為限，間接證據亦包括在內；然而無論直接或間接證據，其為訴訟上之
    證明，須於通常一般之人均不致有所懷疑，而得確信其為真實之程度者，始得據
    為有罪之認定，最高法院分別著有五十二年度臺上字第一三００號及七十六年度
    臺上字第四九八六號判例甚明。
三、本件公訴人認被告乙○○涉有加重誹謗犯行，係以告訴人甲○○之指訴，並以被
    告亦不否認於九十年四月十八日下午一時四十二分五十六秒起至二時０分十五秒
    止，攜帶乙疊紙張出現在前開便利商店內之錄影帶、翻拍照片十五幀、檢察事務
    官勘驗錄影帶及親自勘驗超商擺設之筆錄、告訴人測得該超商傳真機編號與所收
    到傳真資料上編號相同之收據及載有足生損害告訴人名譽之傳真資料影本等為論
    據。訊據被告固供認曾於九十年四月十八日下午一時四十二分五十六秒起至二時
    ０分十五秒止前往前開便利商店等情，惟堅決否認有何加重誹謗犯行，辯稱：其
    ，並未傳真，其僅與告訴人於籌備處共事二十幾天，於告訴人之陳情案發生時，
    其已離開該籌備處半年，與告訴人並無怨隙，亦無任何接觸，並無誹謗告訴人之
    動機，且檢察事務官至前開便利商店現場勘驗時，距離告訴人所指接獲傳真之時
    間，已經過一年多，便利商店之現場擺設已有變動，自無法證明錄影帶所顯示其
    所站立之處，即係擺設傳真機之處，亦無法證明其確有傳真告訴人所指文件至籌
    備處，其無何誹謗犯行等語。
四、經查：
  (一)告訴人於警訊中及原審法院初訊時均明確指訴，其在警訊時提出附於偵查卷第七
    頁之陳情函及第八頁所示之二紙傳真文件，文件上所載內容與事實不符，其於接
    獲同事轉交前開傳真文件後，即依該傳真資料上之內碼而查得係前開便利商店之
    傳真機所傳出，乃於同日會同警方觀看該便利商店之錄影帶，發現被告於傳真資
    料所顯示之傳真時間，有至該便利超商店傳真，乃以之作為被告涉有誹謗犯行之
    證據等語（見偵查卷第三頁背面；原審卷九十一年十二月四日訊問筆錄）。惟細
    繹告訴人所指被告用以誹謗其名譽所使用之二紙傳真資料上，所顯示之時間，分
    別為九十年四月十八日下午一時五十九分及同日凌晨零時十三分，而公訴意旨於
    起訴書犯罪事實欄所載被告之犯罪時間係九十年四月十八日下午一時五十九分許
    ，可知公訴人認被告係傳真偵查卷第七頁所示之陳情函，而為誹謗告訴人之行為
    。至於告訴人所提出第八頁所示之傳真資料，公訴人究係認並非被告所傳，抑或
    認其內容與誹謗之構成要件不符，於起訴書內並未敘明。而告訴人對於前開二紙
    傳真資料之取得方式，於原審法院調查時陳明係於九十年四月十八日中午，由同
    事高瑛英小姐自傳真機收到第八頁所示之資料後轉交，第七頁資料則係中午過後
    快一點時，在其辦公室桌上看到的，並不知是何人自何處取得後轉交等語（見原
    審卷九十一年十二月二十日訊問筆錄）。然倘若告訴人所述其在辦公室桌上看見
    第七頁所示陳情函之時間係屬真實，則其焉能於九十年四月十八日下午近一時許
    ，即看到同日下午一時五十九分始傳真之陳情函？是告訴人之指訴是否與事實相
    符，容非無疑。
  (二)臺灣板橋地方法院檢察署檢察事務官勘驗前開便利商店之錄影帶，發現九十年四
    月十八日下午一時四十二分五十六秒時，有一名著深色外套及短褲之男子，手持
    紙張進入該便利商店後，左轉走向鏡頭下方，該名男子於一時五十九分二十五秒
    背對鏡頭走向櫃檯結帳，於下午二時零分十五秒手持紙張離開前開便利商店，研
    判該名男子自一時四十二分五十六秒起至一時五十九分二十五秒止，停留在鏡頭
    下方，嗣經勘驗該便利商店現場，發現鏡頭下方為傳真機等情，有該署九十一年
    七月二十六日之勘驗筆錄及該便利商店現場翻拍照片十五幀附卷可稽 (見偵查卷
    第六十三頁至第七十一頁) ，經訊之被告亦坦認其即係錄影帶內所攝得之男子，
    堪認被告於勘驗筆錄上所載之時間內，確曾出現在該便利商店無訛。然檢察事務
    官至便利商店勘驗之時間，距告訴人所指被告傳真之時間已逾一年三月有餘，便
    利商店之競爭激烈，服務推陳出新，店內擺設是否歷經一年三月餘全無異動，亦
    有待斟酌，是檢察事務官勘驗時雖認被告於錄影帶中所站立之位置係放置傳真機
    ，然於九十年四月十八日被告出現於該便利商店時，是否現場為相同之擺設，亦
    有可疑之處。再佐以，比較前開勘驗所得被告出現於便利商店之時間與告訴人接
    獲二紙傳真資料之時間，其中偵查卷第八頁資料係九十年四月十八日零時十三分
    傳真，與被告出現於該便利超商之時間完全不符，至於偵查卷第七頁陳情函所示
    之傳真時間係九十年四月十八日十三時五十九分，與被告出現於該便利商店之時
    間，則有二十五秒之重疊之處，若被告果有告訴人所指傳真偵查卷第七頁、第八
    頁資料以誹謗其名譽之情事，衡情該二紙資料之傳真時間，均應在被告出現於該
    便利商店時方屬合理，應無二紙傳真相隔十三小時多之理，且依檢察事務官勘驗
    所得，被告既停留於該便利商店內共近十七分鐘之久，姑不論告訴人所指訴其接
    獲傳真之時間已有前述謬誤之處，被告若真以傳真之方達誹謗告訴人之目的，何
    以被告未於該十七分鐘之內，將資料傳真至其他處所（此詳後項所述），卻僅於
    最後二十五秒內始傳真如偵查卷第七頁之陳情函至告訴人服務之籌備處？是本案
    確有可疑之處，尚無法因被告曾於前開時間於該便利商店出現，即推認被告確有
    誹謗告訴人之犯行。
  (三)細繹偵查卷第七頁之傳真陳情函，該函於傳真號碼、傳真日期、傳真時間及傳真
    頁數下及該傳真函之四周，出現黑色厚度不一致之黑色線痕，依吾人之生活經驗
    ，重疊影印亦有可能造成該種情形，則究竟於何種情況下，告訴人所提出以為證
    據之傳真資料出現該種黑色線痕？該偵查卷第七頁之傳真陳情函，是否為被告收
    受之真傳函原本？容有研求餘地。又告訴人於偵查中復提出四紙傳真函以資佐證
    (見偵查卷第四十八頁至第五十一頁)，雖該四紙傳真陳情函之傳真電話均出自前
    開同一家便利商店，然該四紙傳真信函上所顯示之傳真時間分別為九十年四月十
    八日十三時四十五分、同日十三時四十八分、同日十五時二十一分、同日十五時
    二十三分，而被告於同日十四時零分十五秒即離開前開便利商店，業經勘驗錄影
    帶無訛，自無可能於同日十五時二十一分、十五時二十三分再行傳真陳情函以誹
    謗告訴人，至於九十年四月十八日十三時四十五分及同日十三時四十八分被告雖
    仍在該便利超商內，但前開四紙傳真陳情函除陳情內容與偵查卷第七頁之陳情內
    容一致外，偵查卷第七頁之傳真函並無與偵查卷第四十八頁至第五十一頁傳真函
    所示之收文者，若被告確有告訴人指摘之傳真陳情函行為，則何以於短時間內將
    收文者部分隱藏，而變換傳真形式，實令人難以理解。且被告亦未持偵查卷第四
    十八頁至第五十一頁之傳真函指控本案被告就該部分亦涉有加重誹謗犯行，均有
    可值推敲之處，而告訴人同時於偵查中提出其於接獲偵查卷第七頁傳真函後，自
    行查訪而前往前開便利商店測試之傳真收費收據 (見偵查卷第十頁、第一０三頁
    ) ，該收據所顯示被告測試傳真之時間為九十年四月十八日十五時五十三分及同
    日時五十八分，而被告於原審亦提出其接獲不明人士所寄與告訴人指訴其誹謗之
    傳真函內容一致 (如偵查卷第七頁無收文者部分) 之陳情函 (見原審卷第八十九
    頁) ，該陳情函所顯示之傳真電話即前開相同之便利商店，傳真時間則為九十年
    四月十八日五時五十三分，恰為告訴人前往該便利商店測試傳真機之時間吻合，
    此有告訴人於偵查中提出之便利商店之收據 (見偵查卷第一０三頁) 在卷可憑，
    是本案之疑竇重重，傳真內容有可能經重疊影印，傳真機所顯示之時間是否精確
    ，亦非無疑，尚無法單以告訴人提出偵查卷第七頁之傳真陳情函，即推認該陳情
    函係被告所傳。
  (四)再據證人即告訴人嗣後服務之臺中縣石岡鄉公所民政課長劉永逸於原審法院調查
    時證稱：告訴人要來單位報到之前收到傳真，是傳到石岡鄉公所服務台傳真機，
    其看到的是下方有收文者，如偵卷四十八頁所示之陳情函，告訴人報到之後，其
    有把資料交給告訴人，其認為該陳情函沒有具名，而且人也還沒來報到，所以想
    等告訴人報到之後再來處理，這份資料鄉公所有很多同事看到等語；證人即臺中
    縣石岡鄉公所人事室主任鍾祥琦亦證陳：其看到的資料與證人劉永逸看到的一樣
    ，其也與證人劉永逸談論過此事，認為給檢調單位進一步處理就好了，告訴人來
    報到的第一天早上，其有接獲一名男性檢舉人的電話、姓名、
    處理告訴人貪瀆的案件，其根據該名男子留下來的電話查證，發現是臺灣歷史博
    物館籌備處的電話，但名字及
    電話等語（均見原審卷九十二年一月十七日訊問筆錄）。另證人即當時擔任籌備
    處人事管理員之簡月翠亦證稱：其未見過偵查卷第七頁之資料，至於偵查卷第八
    頁之資料，其曾在一份告訴人聲請因公涉訟請求法律協助公文的附件中看過，偵
    查卷第四十八頁的這份資料是秘書室的同事交付給伊，其看到這份資料後沒有處
    理，認為應該是由政風單位處理，但機關裡當時沒有政風單位，其不知道這份資
    料有無在機關中廣為流傳等語屬實（見原審卷九十二年三月五日訊問筆錄）。是
    證人劉永逸、鍾祥琦及簡月翠看過之傳真資料，均係附於偵查卷第四十八頁之陳
    情函（與告訴人所指第七頁之陳情函雖有相同內容，然第七頁陳情函之下方並無
    收文者之記載，二者仍非相同），三人均一致證稱未曾見聞告訴人所指訴被告涉
    嫌誹謗之偵查卷第七頁之陳情函，至於偵查卷第八頁之傳真資料，亦僅證人簡月
    翠在告訴人所提出因公涉訟聲請法律協助公文之附件中看過，證人劉永逸與鍾祥
    琦則未曾見聞，均難逕認被告確實意圖散佈於眾，而傳真偵查卷第七頁之資料誹
    謗告訴人。且告訴人於原審法院調查時復明確陳述：交付偵查卷第八頁資料之高
    小姐，並沒有說其他同仁有看到該傳真，其自己依據傳真機的位置及傳真時間，
    認為其他同仁應該都有看到，其沒有證據認為被告有傳到其他單位去，偵查卷第
    七頁之資料是中午過後快一點時，其回到辦公室在桌上看到的，迄今還不知道是
    何人自何處拿給伊的等語（見原審卷九十一年十二月二十日訊問筆錄），是告訴
    人既無被告意圖散佈於眾而傳真陳情函至其他單位之確實證據，亦不知何人自何
    處轉交偵查卷第七頁之陳情函，實難謂被告確有將足以毀損告訴人名譽之不實事
    項，故意傳真而散布於眾之行為，自難科以加重誹謗之罪責。
  (五)綜上所述，告訴人固提出附於偵查卷第七頁、第八頁之二紙資料，作為被告傳真
    用以誹謗其名譽之證據，復依被告自承及檢察事務官勘驗筆錄、錄影帶之翻拍照
    片所示，堪認被告於勘驗筆錄上所載前揭時間內，確曾出現在該便利商店無訛。
    然公訴人僅就偵查卷第七頁之陳情函部分提起公訴，並未提及偵查卷第八頁部分
    ，又告訴人所陳述看見偵查卷第七頁陳情函之時間，顯有如前所述與事實不符之
    瑕疵，且偵查卷第七頁之陳情函之外觀及所顯示之傳真時間，亦有可疑之處，而
    證人劉永逸、鍾祥琦二人均未見聞過該二紙傳真資料，另證人簡月翠亦未看過第
    七頁之陳情函，則公訴意旨謂被告傳真至告訴人任職之籌備處乙節，自難認已達
    確信無疑之情況。另證人簡月翠雖於告訴人所提出聲請之公文附件中，始看到第
    八頁之傳真資料，然其傳真時間與被告在上址超商之時間已有不符，尚難逕認係
    由被告傳真之誹謗資料，證人鍾祥琦亦無法明確指證係被告撥打該通檢舉電話，
    故依全卷之證據資料，不足使法院得有被告意圖散布於眾而傳真誹謗陳情函之確
    信，則被告行為實與誹謗罪之構成要件有間。又刑事訴訟法第一百六十一條已於
    九十一年二月八日修正公布，修正後同條第一項規定：檢察官就被告犯罪事實，
    應負舉證責任，並指出證明之方法。因此，檢察官對於起訴之犯罪事實，應負提
    出證據及說服之實質舉證責任。倘其所提出之證據，不足為被告有罪之積極證明
    ，或其闡明之證明方法，無從說服法官以形成被告有罪之心證，基於無罪推定之
    原則，自應為被告無罪判決之諭知。本件檢察官未提出適合於證明被告犯罪之積
    極證據，本院就卷內訴訟資料，逐一剖析，參互審酌，仍無從獲得被告有罪之心
    證，應認不能證明被告犯罪。
五、原審認無足資證明被告有誹謗犯行之確切證據，不能證明被告有被訴之誹謗犯行
    ，而為無罪之諭知，經核認事用法，均無違誤之處，檢察官以被告與告訴人素有
    芥帝，且自承於告訴人接獲傳真時適巧出現於該便利商店之傳真機旁，告訴人指
    訴接獲傳真之時間雖有差異，然因時間相隔已久，非可因此而認其指訴為不可採
    信，且證人鍾祥琦已證稱辦公室同仁均見聞該傳真陳情函，已符合誹謗罪之構成
    要件為由，提起上訴，然被告否認與告訴人有何芥蒂，且供承與告訴人共事僅二
    十天左右，並無證據顯示被告確與告訴人素有芥蒂，而有誹謗之動機，且被告僅
    自承家住該便利商店附近，曾於九十年四月十八日出現於該便利商店，但未承認
    於告訴人接獲傳真時適巧出現於該便利商店之傳真機旁，而證人鍾祥琦證述其及
    同仁所看見之傳真函係偵查卷第四十八頁之傳真函，並非告訴人指訴偵查卷第七
    頁之傳真函，且無證據證明偵查卷第四十八頁之傳真函係被告所傳，是檢察官執
    此指摘原判決不當，尚屬無據，應駁回其上訴。
據上論斷，應依刑事訴訟法第三百六十八條，判決如主文。
本案經檢察官蔡瑞宗到庭執行職務。
中      華      民      國    九十二    年      七      月    二十四    日
                              臺灣高等法院刑事第二十二庭
                                  審判長法  官  蔡  秀  雄
                                        法  官  趙  功  恆
                                        法  官  蘇  素  娥
右正本證明與原本無異。
不得上訴。
                                        書記官  何  閣  梅
中      華      民      國    九十二    年      七      月    二十五    日


司法院資訊處製作；財團法人民間司法改革基金會備份。
